臺灣桃園地方法院刑事判決
109年度訴字第1381號
                                     110年度訴字第473號
公  訴  人  臺灣桃園地方檢察署檢察官
被      告  黃緯宏


                    （現另案在法務部○○○○○○○○○執行中）
            陳嘉成

                    住○○市○○區○○○路0段000巷00弄0號0樓
                    （現另案在法務部○○○○○○○○附設勒戒處所執行觀察勒戒中）
上  1   人                    
選任辯護人  范瑋峻律師
上列被告因搶奪案件，經檢察官提起公訴（108年度偵字第23760
號）及追加起訴（109年度偵緝字第1692號），本院判決如下：
    主  文
黃緯宏共同犯強制罪，處有期徒刑肆月，如易科罰金，以新臺幣
壹仟元折算壹日。
陳嘉成共同犯強制罪，處有期徒刑陸月，如易科罰金，以新臺幣
壹仟元折算壹日。
    事  實
一、黃緯宏因友人陳嘉成欲向曾文昇索取新臺幣（下同）100餘
    萬元之賭債（下稱本件賭債），遂與陳嘉成於民國108年3月
    7日凌晨，2度進入曾文昇友人余斌銓位在桃園市○○區○○路0
    段00號2樓之辦公室（下稱上開辦公室）內，陪同陳嘉成與
    曾文昇討論償還前開債務事宜，黃緯宏與陳嘉成於同日凌晨
    3時許即第2次進入上開辦公室時，陳嘉成見桌上擺放曾文昇
    所有之愷他命1包（驗前純質淨重1072.52公克，曾文昇所涉
    持有第三級毒品純質淨重5公克以上之部分，另案經本院109
    年度審易字第1410號刑事判決有罪在案），陳嘉成要求曾文
    昇以該包愷他命抵償前開債務，經曾文昇拒絕，2人一言不
    合，詎陳嘉成與黃緯宏於同日凌晨3時10分許，竟共同基於
    強制之犯意聯絡，由黃緯宏持辣椒水朝曾文昇及曾文昇在場
    之友人余斌銓、呂紹榮、林彥鈞、陳博翔等人噴灑，陳嘉成
    則為滿足其債權而乘隙取走該包斯時市價100餘萬元之愷他
    命，黃緯宏與陳嘉成以上開強暴方式妨害曾文昇行使管領處
    分自身財物之權利，並妨害曾文昇、余斌銓、呂紹榮、林彥
    鈞、陳博翔等人（下稱曾文昇等5人）自由行動之權利，曾
    文昇旋在後追趕並與黃緯宏、陳嘉成發生拉扯，呂紹榮見狀
    追下樓復持刀朝陳嘉成揮砍（呂紹榮所涉傷害部分，另案經
    本院以109年度易字第828號刑事判決有罪在案），陳嘉成因
    此受傷乃將該包愷他命棄置在上址1樓大門外，而與黃緯宏
    逃離現場。嗣員警據報到場，因而查獲上情。
二、案經桃園市政府警察局蘆竹分局報告臺灣桃園地方檢察署檢
    察官偵查起訴及追加起訴。　
    理  由
一、證據能力：
（一）被告黃緯宏、陳嘉成、被告陳嘉成之辯護人及檢察官就本
      判決所引用被告以外之人於審判外之言詞或書面陳述，均
      未於言詞辯論終結前聲明異議，本院審酌上開證據作成時
      之情況，認以之作為證據應屬適當，依刑事訴訟法第159
      條之5規定，該等證據自均有證據能力。
（二）本院所引用非供述證據部分，並無證據證明係公務員違背
      法定程序所取得，依刑事訴訟法第158條之4反面解釋，即
      具證據能力。
二、認定犯罪事實所憑證據及理由：
　　訊據被告陳嘉成對於上開犯行於本院審理時坦承不諱；被告
    黃緯宏固坦承其有於上開時、地，持辣椒水朝被害人曾文昇
    等5人噴灑之事實，惟矢口否認有與被告陳嘉成共同妨害曾
    文昇行使管領支配本件愷他命之權利，辯稱：陳嘉成找其去
    和曾文昇談債務糾紛，當時因曾文昇作勢攻擊陳嘉成，其才
    用辣椒水噴曾文昇等5人，其事先不知道陳嘉成會拿走該包
    愷他命云云。經查：
（一）被告黃緯宏與陳嘉成一同於前揭時間至上開辦公室，向曾
      文昇催討積欠被告陳嘉成之債務，被告黃緯宏突然持辣椒
      水朝曾文昇等5人噴灑，被告陳嘉成則乘隙取走上揭曾文
      昇所有之愷他命，曾文昇乃在後追趕並與陳嘉成、黃緯宏
      發生拉扯，呂紹榮見狀乃追下樓復持刀朝陳嘉成揮砍，致
      陳嘉成受傷，陳嘉成因而將該包愷他命棄置在上址1樓大
      門外，旋與黃緯宏逃離現場等情，業據被告陳嘉成於本院
      審理時坦承不諱，且為被告黃緯宏所不爭執，復經證人即
      被害人曾文昇於警詢、偵查及本院審理時證述明確，核與
      證人即被害人余斌銓、呂紹榮、林彥鈞、陳博翔於警詢及
      偵訊中證述之情節相符，並有內政部警政署刑事警察局10
      8年5月13日刑鑑字第1080032598號鑑定書1份、監視器畫
      面翻拍照片、現場照片、本院109年度審易字第1410號及1
      09年度易字第828號刑事判決各1份在卷可稽，此部分事實
      堪以認定。
（二）被告黃緯宏固以前詞置辯，然被告黃緯宏與陳嘉成有犯意
      聯絡：
  １、按共同正犯之成立，祇須具有犯意之聯絡，行為之分擔，
      既不問犯罪動機起於何人，亦不必每一階段犯行，均經參
      與。又共同正犯間之犯意聯絡，不限於事前有所謀議，即
      僅於行為當時有共同犯意之聯絡者，亦屬之，而其表示之
      方法，更不以明示通謀為必要，即相互間有默示之合致，
      亦無不可。　　
  ２、經查：　
    ⑴證人即被害人曾文昇於警詢時證稱：因陳嘉成經營地下賭
      盤，其向陳嘉成簽注賭博，積欠賭金100餘萬元無力償還
      ，當日其與陳嘉成、黃緯宏在上開辦公室討論其分期償還
      債務事宜，陳嘉成、黃緯宏第2次上來該辦公室時，陳嘉
      成見桌上有1包愷他命便詢問其愷他命是誰的，其表示是
      其所有，陳嘉成遂要求其以愷他命抵債，其謂以毒品償債
      會出問題，但陳嘉成堅持要拿走該包愷他命，其不同意，
      一言不合，黃緯宏就突然拿出1瓶辣椒水，朝其、余斌銓
      及余斌銓之友人噴灑，混亂中陳嘉成抱著該包愷他命準備
      往樓下跑，黃緯宏則跟在陳嘉成後面準備跑下樓等語；而
      於本院審理時證稱：其玩網路賭博球版而欠陳嘉成100餘
      萬元之賭債，當日其向陳嘉成表示要分期償還，陳嘉成當
      日第1次上來上開辦公室時要其一次還清，第2次陳嘉成詢
      問其打算如何分期還款時，見桌上有其所有之愷他命1包
      ，就要求用該包愷他命抵債，其不同意，陳嘉成遂越講越
      急，黃緯宏突然噴辣椒水，陳嘉成則搶走該包愷他命，2
      人幾乎是同時間動作，斯時該包愷他命市價近100萬元，
      這2次其與陳嘉成都有提到其係欠賭債，而被告2人當日凌
      晨第2次進入該辦公室時，其與被告2人是坐在進門後左手
      邊走到底之沙發區（108偵23760號卷第301頁下方照片）
      ，其坐在沙發上，被告2人各搬1張板凳坐桌子旁邊，桌上
      放著其所有之愷他命1包，如其當庭所繪之示意圖（109訴
      1381號卷第101頁）等語。
    ⑵證人呂紹榮於警詢時證稱：曾文昇當天帶2名男子上樓，其
      只聽到曾文昇跟該2名男子聊到有關錢的問題，金額大約1
      00多萬元，其不清楚是什麼錢，他們越聊越不爽，隨後就
      發生衝突，越吵越大聲，曾文昇帶來的其中1名男子就從
      外套口袋拿出1瓶辣椒水朝我們在場所有的人噴灑，另外1
      名男子就將曾文昇裝有愷他命的袋子搶走，該2名男子一
      起往樓下衝等語。
    ⑶證人林彥鈞於警詢時證稱：其當時在上開辦公室的門口玩
      手機，余斌銓、曾文昇、呂紹榮、陳博翔、陳嘉成及黃緯
      宏都在辦公室後方的沙發區講話，其只隱約聽到曾文昇與
      陳嘉成及黃緯宏在討論債務的事，余斌銓、呂紹榮、陳博
      翔等人在旁邊聽，曾文昇與陳嘉成及黃緯宏等人討論債務
      的事聲音越來越大聲，雙方口氣都很不好，故其上前欲查
      看發生何事，黃緯宏突然持辣椒水朝其、余斌銓、呂紹榮
      、陳博翔及曾文昇等人噴灑，陳嘉成及黃緯宏則往樓下跑
      等語。
    ⑷被告陳嘉成於本院審理時亦供稱：曾文昇玩線上博奕簽賭
      而欠其100多萬元，曾文昇表示要分期償還，其與黃緯宏
      當日2度上去上開辦公室和曾文昇討論債務問題時，都有
      提到曾文昇是欠賭債，黃緯宏則都在其身旁，其等第2次
      上去時，其有要求曾文昇以前揭愷他命抵債，然曾文昇拒
      絕，因談判不順，對方全部都站起來，黃緯宏方朝曾文昇
      等人噴辣椒水，其就拿了該包愷他命走了等語。
    ⑸證人曾文昇於警詢及本院審理中證述之內容一致，且於本
      院審理時具結擔保其證言之可信性，實無甘冒偽證罪嫌，
      說謊誣陷被告2人之可能及必要。又證人呂紹榮及林彥鈞
      前開證述互核相符，且其等與被告2人於本案發生前互不
      相識，其等無設詞構陷被告2人之必要，是證人曾文昇、
      余斌銓、呂紹榮、林彥鈞上開證言自屬可採。被告陳嘉成
      與黃緯宏為朋友關係，被告黃緯宏係陪同被告陳嘉成一同
      前往上開辦公室找曾文昇，可見被告陳嘉成與黃緯宏有相
      當交情，被告陳嘉成自無故意為不利於被告黃緯宏之陳述
      之理，是被告陳嘉成前開所言自值採信。觀諸證人曾文昇
      、呂紹榮、林彥鈞前揭證詞及被告陳嘉成上開陳述，可知
      被告2人第2次至上開辦公室，因被告陳嘉成要求曾文昇以
      桌上之該包愷他命抵償積欠其之100餘萬元賭債遭拒，被
      告陳嘉成口氣遂越講越急，被告陳嘉成與被害人曾文昇之
      聲音均越來越大聲、口氣都很不好一事，應堪認定。
    ⑹雖被告黃緯宏辯稱：其只知道曾文昇欠陳嘉成錢，2人有債
      務糾紛，但其不知道曾文昇欠債之原因及金額，也不知道
      陳嘉成會拿走該包愷他命云云。然被告黃緯宏於陳嘉成、
      曾文昇當日凌晨2度討論債務問題時，均坐在陳嘉成身旁
      ，且該2次陳嘉成、曾文昇均有提及曾文昇是積欠賭債，
      已於前述。況被告黃緯宏於本院審理時亦自承：其當日凌
      晨2度進入上開辦公室時，均係與陳嘉成各搬1張椅子坐在
      如曾文昇所述之位置等語（109訴1381號卷第262、265頁
      ）。從而，被告黃緯宏既然一直坐在被告陳嘉成身旁，當
      知被告陳嘉成有意取走該包愷他命抵償本件賭債。又因曾
      文昇不同意以毒品抵債，雙方因而不愉快，被告黃緯宏持
      辣椒水朝曾文昇等5人噴灑，被告陳嘉成隨即取走曾文昇
      身前桌上之該包愷他命，又被告黃緯宏於被告陳嘉成取走
      該包愷他命要往外跑時，面對被告陳嘉成，其看見被告陳
      嘉成將該包愷他命夾在左手臂，猶持續朝曾文昇等5人噴
      辣椒水，而後緊跟在被告陳嘉成後方逃出該辦公室，且被
      告黃緯宏甫跑出該辦公室門口尚轉身對尾隨在後之曾文昇
      噴灑辣椒水，並推阻曾文昇下樓追趕被告陳嘉成乙節，經
      被告黃緯宏於本院審理時供述在卷，復有監視器畫面翻拍
      照片附卷可證（109訴1381號卷第92至94頁、108偵23760
      卷第303至307頁）。被告黃緯宏既知悉被告陳嘉成欲取走
      曾文昇所有之愷他命，而於雙方談判不順時，朝曾文昇等
      5人噴辣椒水，令被告陳嘉成得以乘隙取走該包愷他命，
      並眼見被告陳嘉成逕自拿走該包愷他命，仍於被告陳嘉成
      欲逃出該辦公室時，持續噴辣椒水，阻擋曾文昇等人靠近
      、追趕被告陳嘉成，顯見被告黃緯宏對陳嘉成強行取走曾
      文昇所有之愷他命一事，縱事先不知情，然其於被告陳嘉
      成行為當時即具犯意聯絡，並有行為分擔。是被告黃緯宏
      所辯，其不知被告陳嘉成會強行取走愷他命，其因曾文昇
      作勢攻擊陳嘉成，方會使用辣椒水噴曾文昇等5人云云，
      不足採信。此外，參諸被告陳嘉成於本院準備程序中陳稱
      ：其與黃緯宏進入上開辦公室之前，其知道黃緯宏身上有
      帶辣椒水等語，其於談判不順之際，見被告黃緯宏突然拿
      出辣椒水朝曾文昇等5人噴灑，其乃乘隙取走該包愷他命
      逃跑，並由被告黃緯宏在後繼續噴辣椒水為其阻擋曾文昇
      等5人之追捕，是被告陳嘉成自係利用被告黃緯宏之行為
      以達上開強行取走愷他命之犯罪目的，顯見朝曾文昇等5
      人噴灑辣椒水之行為在其與被告黃緯宏之犯意聯絡範圍內
      。
（三）起訴及追加起訴意旨雖認被告2人主觀上共同具有搶奪曾
      文昇愷他命之不法所有意圖，惟：　
  １、按刑法上搶奪、強盜等罪所謂之意圖不法所有之意義，必
      行為人自知對於該項財物並無法律上正當權源，圖以巧取
      掠奪之手段，占為己有，始與同法第13條之故意條件相符
      。若行為人自信確有法律上正當所有之原因，縱其取物之
      際，手段涉於不法，仍與搶奪、強盜等罪之意思要件不合
      （最高法院27年上字第1404號判例參照）。次按刑法上之
      強盜罪，以有為自己或第三人不法所有之意圖為構成要件
      之一，若奪取財物係基於他種目的，而非出於不法所有之
      意思者，縱其行為違法，要不成立強盜罪（最高法院21年
      上字第18號判例參照）。準此，刑法上搶奪罪，亦須行為
      人主觀上有不法所有之意圖，始能成立，如非出於不法所
      有之意思，縱有強暴、脅迫行為，亦僅能視其犯罪情狀，
      論以刑法妨害自由罪章之罪名。
  ２、被告2人索取本件賭債應不具不法所有之意圖
    ⑴刑法與民法所欲規範及保護的利益本就不同，刑法上犯罪
      性存在與否，本應與民法上有無保護相區隔，然而兩者所
      欲維護的法秩序最終本該趨於一致而不矛盾。刑法之目的
      應在處罰社會難以忍受之行為模式，而民法則是在維護私
      人間權利義務關係，是以，刑法對於行為之干涉程度是取
      決於社會對於該行為之忍受程度，當行為人擅自取物之行
      為最後所造成之利益分配結果，與民法上預先所設想之分
      配結果相同時，也就是說行為人自己將財物取來，與民法
      上私人間約定的權利義務分配關係移轉後的最終狀態並無
      不同時，對整體法秩序一致性並無衝突，行為人主觀上既
      知悉其與被害人之間存在著財產移轉支配的可能性，其越
      過民事訴訟程序，逕擅自取物，其行為是否為社會難以忍
      受，而必須依刑罰予以制裁，無法一概而論。
    ⑵我國刑法第320條以下有關財產犯罪之相關犯罪（包含搶奪
      罪及強盜罪），絕大多數法條內容皆有「意圖為自己或第
      三人不法之所有」亦即不法所有意圖的規定，立法者在此
      部分財產犯罪增加特別主觀要素的要件，有意產生使犯罪
      適用範圍縮小之效果，藉由主觀意圖要件之設計，來限縮
      犯罪適用及成立範圍，以彰顯出「財產犯罪對於財產利益
      之保護並非是全面性的」，特別是對行為人之主觀目的欠
      缺可非難性時，則無將其行為論以財產犯罪之必要。
    ⑶基此，行為人雖無法藉由民事程序來實現債權，但在現實
      上仍然可以向債務人提出請求，既然行為人與被害人之間
      在財產利益分配上有一定的移轉關係，就不應認為具有不
      法意圖，此為價值取捨之考量，在財產分配秩序上，綜合
      考量行為人所實施之手段、實現之財產利益分配是否在主
      觀上有著較高的不法程度，而已屬法律秩序上所無法容忍
      ，以至於認為行為人主觀意圖是具有值得非難的不法程度
      作判斷，不能逕以行為人是否得依照民事程序實現債權作
      為判斷是否有刑事上不法意圖之標準，是以行為人在行為
      時，並非出於強烈抵觸財產利益分配狀態之主觀意思時，
      主觀不法所展現之程度，沒有嚴重到非動用財產犯罪來對
      抗這樣的行為時，應認行為人主觀意圖欠缺可非難性，而
      欠缺不法意圖，此亦為刑法謙抑原則當然之理。
    ⑷按「不法所有意圖」，係指欠缺適法權源仍圖將財產移入
      自己實力支配管領下而為使用、收益或處分，除違反法律
      強制或禁止規定外，其移入自己實力支配管領之意圖違反
      公共秩序或善良風俗，以及逾越通常一般人得以容忍之程
      度者，亦包括在內（最高法院94年度台上字第5194號判決
      要旨）。最高法院此部分即闡明立法者透過不法所有意圖
      來限縮財產犯罪之適用範圍，亦即財產犯罪對於財產利益
      之保護並非是全面性的，判斷標準會從整體法律秩序維護
      ，包含考量行為人所實施之手段以及實現之財產利益分配
      的狀況。
    ⑸按賭債所生之債務雖違反公序良俗而無效，因此債務人並
      無債務，然債務人若仍予以給付時，依照民法第180條第4
      款規定，給付人已為給付不得請求返還，因給付人不值得
      保護，不得請求受給付人返還，已為給付者不得求助於法
      院以實現其權利，此乃現行實務通說。是以，在現實生活
      中，賭債雖僅得透過雙方合意甚或他人斡旋協商等方式據
      以請求，然一旦賭債債務人給付後即無法主張返還，顯見
      雖然賭債非債，惟在整體財產利益分配上，賭債之債權人
      係享有該筆債權，亦即賭債之債務人與債權人之間是具有
      一定的財產移轉分配關係，基此，行為人主觀上出於索取
      賭債之意思，擅自取走被害人之物品作為抵銷其等之間之
      賭債，抵債之物品與被害人積欠之賭債價值間並無超額取
      償之情形，行為人之手段又無逾越通常一般人得以容忍之
      程度時，對於整體法秩序及財產利益分配並無衝突，自難
      認行為人主觀上有不法所有意圖，而逕認應依刑法財產犯
      罪予以非難。
　  ⑹被告黃緯宏、陳嘉成係為索討曾文昇積欠之100餘萬元賭債
      ，而前去索債，且被告陳嘉成取走之該包愷他命市價近10
      0萬元並未逾曾文昇所欠賭債金額，業如前述，自難認被
      告2人主觀上有何為自己或他人不法所有之意圖。是以，
      本案被告2人上揭行為，確屬刑法上之強制行為無疑。　
（四）綜上所述，被告陳嘉成於本院審理中之自白與事實相符，
      至被告黃緯宏所辯顯係卸責之詞，不足採信，本件事證明
      確，被告2人犯行堪予認定，均應依法論科。
三、論罪科刑：
（一）罪名
  １、核被告2人所為，均係犯刑法第304條第1項之強制罪。
  ２、至於檢察官起訴書及追加起訴書雖認被告2人均涉犯刑法第
      325條第2項、第1項之搶奪未遂罪嫌（起訴書第2頁記載被
      告黃緯宏係涉犯刑法第325條第1項之搶奪罪嫌、第3頁則
      認被告黃緯宏係涉犯搶奪未遂罪嫌），然被告2人無不法
      所有意圖，已如前述，是起訴書及追加起訴書認被告2人
      所為均係犯搶奪未遂罪，容有誤會，惟強制罪及搶奪罪之
      基本社會事實相同，爰依法變更起訴法條。
  ３、被告2人有犯意聯絡及行為分擔，應論以共同正犯。
  ４、被告黃緯宏多次朝曾文昇等5人噴灑辣椒水之行為，係於密
      接時間而為，手法相同，且侵害同一法益，各次行為之獨
      立性極為薄弱，依一般社會觀念，在時間差距上，難以強
      行分開，在刑法評價上，以視為數個舉動接續施行，合為
      包括一行為予以評價較為合理，應論以接續犯。　　　
  ５、被告2人以一行為同時妨害曾文昇等5人行使前揭權利，係
      以一行為同時侵害數法益之想像競合犯，應依刑法第55條
      之規定，從一重處斷。
（二）爰以行為人之責任為基礎，審酌被告2人為索討被害人曾
      文昇積欠被告陳嘉成之100餘萬元賭債，竟由被告黃緯宏
      噴灑辣椒水，令被告陳嘉成自行取走曾文昇前開愷他命抵
      債，係因曾文昇及呂紹榮強力反抗，被告陳嘉成方將該包
      愷他命棄置在上址1樓大門外，被告2人就上開犯行分工之
      程度及其等情節之輕重，並衡量被告2人於偵查之初，未
      吐露實情，反而誣指曾文昇欲販賣該包愷他命予被告陳嘉
      成，被告黃緯宏於本院準備程序方稱陳嘉成找其去談債務
      糾紛，被告陳嘉成直至本院審理程序始陳稱該日係要向曾
      文昇索討賭債，且被告2人迄今均未與曾文昇達成和解，
      以及被告黃緯宏犯後始終否認犯行，被告陳嘉成於本院審
      理時坦承犯行之犯後態度，兼衡被告黃緯宏自陳國中畢業
      、家庭經濟狀況勉持、入監前無業；被告陳嘉成自陳高中
      畢業、在工地工作、家庭經濟狀況小康等一切情狀，分別
      量處如主文所示之刑，並均諭知如易科罰金之折算標準。
四、沒收：
    被告黃緯宏所用之辣椒水1瓶，未據扣案，且非違禁物，欠
    缺刑法上之重要性，爰不予宣告沒收。至扣案之MODEL GUN 
    915道具槍1把（含彈匣1個），為被告黃緯宏所有，業據其
    於警詢及本院審理時陳明在卷，然其陳稱其從頭到尾並未拿
    出該把道具槍，該把道具槍係於其逃跑過程中掉在現場，且
    卷內復無證據足認係被告黃緯宏用來犯本案之工具，亦非違
    禁物，有桃園市政府警察局槍枝初步檢視報告表1份在卷可
    佐（108偵23760卷第75至80頁），爰不宣告沒收，附此敘明
    。
五、依刑事訴訟法第299條第1項前段、第300條，判決如主文。
本案經檢察官董諭提起公訴、檢察官陳嘉義追加起訴，檢察官雷
金書到庭執行職務。
中　　華　　民　　國　　111 　年　　10　　月　　21　　日
                  刑事第十九庭審判長法  官  劉美香
                                    法  官  翁健剛
                                    法　官　王兆琳
以上正本證明與原本無異。
如不服本判決，應於判決送達後20日內向本院提出上訴書狀，並
應敘述具體理由，未敘述上訴理由者，應於上訴期間屆滿後20日
內向本院補提理由書（均須按他造當事人之人數附繕本），切勿
逕送上級法院。
告訴人或被害人不服本判決，應具備理由請求檢察官上訴，上訴
期間之計算係以檢察官收受判決正本之日期為準。
                                    書記官　鄭哲霖
中　　華　　民　　國　　111 　年　　10　　月　　21　　日
附錄論罪科刑法條全文：　　　　　　　　　　　　　　　　　
刑法第304條　　　　　　　　　　　　　　　　　　
以強暴、脅迫使人行無義務之事或妨害人行使權利者，處3年以
下有期徒刑、拘役或9000元以下罰金。
前項之未遂犯罰之。